臺灣臺南地方法院刑事判決
109年度易字第1253號
聲  請  人  臺灣臺南地方檢察署檢察官
被      告  林建成





上列被告因妨害名譽案件，經檢察官聲請以簡易判決處刑（109
年度偵字第14534號，本院原案號：109年度簡字第3040號），本
院認為不得以簡易判決處刑，經適用通常訴訟程序判決如下：
    主    文
林建成無罪。
    判決要旨
本案被告的罵人行為，不足以貶損告訴人的名譽、人格及社會評
價，且考量被告此等話語常見於街頭巷尾，且禮貌並不適合用刑
罰來維繫，又考量告訴人的損害非常有限，本院認為本件被告的
行為，沒有以刑罰處罰的必要，因此決定判決無罪。
　　理    由
一、檢察官聲請簡易判決處刑（起訴）事實及罪名
  1.起訴事實：
　　林建成於109年8月1日下午3時40分許，在臺南市○區○○○路0
    號臺南市立圖書館前廣場，對曾天寶心生不滿而以台語「靠
    北」辱罵曾天寶。
  2.起訴罪名：
    刑法第309條第1項公然侮辱罪嫌。

二、基礎事實
　　根據被告林建成及告訴人曾天寶在警局的一致陳述，以及在
    場警員提出的職務報告和密錄器錄影內容的譯文，可以確認
    被告和告訴人對講話過程中，被告曾以台語對告訴人口出「
    你是在靠北喔」話語。
　　
三、公然侮辱罪的要件
　1.一個人的不禮貌言語，必須足以傷害減低他人的名譽、人格
    和風評（社會評價），才會構成刑法第309條第1項的公然侮
    辱罪。並不是所有不好聽、帶著攻擊性、讓人聽了覺得不舒
    服或生氣的罵人話語，都會成立公然侮辱罪。
　2.被告和告訴人在一串不愉快的對話之後，對告訴人口出「你
    是在靠北喔」（警卷13頁）。但這樣的言詞，任何其他人在
    旁邊聽到，只會感覺被告情緒控制不佳，言語失禮。沒有人
    會因此而對告訴人產生負面看法，告訴人的名譽、人格和風
    評，並不會因此而受到傷害。
　3.所以被告的行為，並不構成公然侮辱罪（欠缺構成要件該當
    性）。

四、關於實質的違法性：
  1.刑事處罰，是所有國家剝奪人民自由權利處分裡，最嚴苛殘
    酷的。民事賠償和大部分的行政裁罰只會剝奪人民的財產，
    行政裁罰最多只能剝奪人民短時間的行動自由（拘留）。但
    刑罰輕則剝奪人民財產（罰金）、重則剝奪人民長時間行動
    自由與生命（拘役、徒刑、死刑）。就因為如此，刑法發展
    出一個原則，學說稱為「謙抑原則」或「最後手段性原則」
    ，也就是說，必須人民的不法行為惡劣或侵害性到達一定的
    程度，國家才會動用刑事法律加以處罰。輕微的不法行為，
    讓行為人接受民法賠償或行政裁罰就好，不要輕易以刑罰施
    加在人民身上（不要動不動就讓人民受刑事處罰）。
  2.台灣過往刑事審判前例，有一個很有名的案子，案情是某個
    單位的員工，擅自因為私人用途而使用單位裡的空白信紙，
    行為雖然符合了刑法第335條第1項侵占罪規定的型態，但因
    為「該信紙一張所值無幾，其侵害之法益及行為均極輕微，
    在一般社會倫理觀念上尚難認有科以刑罰之必要。且此項行
    為，不予追訴處罰，亦不違反社會共同生活之法律秩序」，
    因此認為「無實質之違法性」，不予處罰（最高法院74年台
    上字第4225號判例）。
  3.由以上的例子可以知道，即便被告的行為符合了刑法某個罪
    規定的型態，但如果侵害的法律上利益和行為都非常輕微，
    一般社會認知上，認為沒有必要用刑罰來處罰，法院應該認
    為欠缺實質違法性，而不加以處罰。畢竟我們不是身處在商
    鞅變法時代的秦國，台灣人民也不應該生活在動不動就構成
    犯罪的國度。
　　
五、本案欠缺實質違法性：
  1.被告此等話語常見於鄰里街肆：
    台灣社會在過往，人與人之間的對話比較粗魯而直接，例如
    國語字眼裡常見的「神經病」、「王八蛋」、「幹」，台語
    對話中的「雖小」、「靠腰」、「靠北」、「垃圾」、「幹
    」。現今雖然因為教育水準或經濟生活提高而有改善，但部
    分話語仍是市井中人的口頭禪。如果講這樣的粗俗話語的人
    都因為對方感覺受傷受辱而認為成立犯罪，那麼台灣社會將
    會有很高比例的人動輒成為刑事被告。也就是說，這種行為
    對於社會秩序（法律利益）的侵害，非常輕微。
  2.刑罰不是維持禮貌的好工具：
    富而好禮、溫暖而且謙和的社會，是大部分的人所期待和追
    求的境界。但比較好的方式，是透過教育以及文化的提昇來
    改善言語水平，而不是嚴刑峻法。台灣的大部分人民不再隨
    地吐痰、在公共場所不再大聲聊天講電話，就是顯著的例子
    。此外，雖然法治社會不可能對於傷害他人的話語全不過問
    ，完全不加以設限。但本院仍然認為「爭執相罵時溫文儒雅
    、不出惡言」，並不是刑事審判制度所打算建構的烏托邦社
    會，因為違反人性。
  3.告訴人的損害極其有限：
    誠如先前所說，被告的行為不會傷害或降低告訴人的名譽、
    人格和風評，只會讓告訴人覺得不快（不爽）。而不令被告
    負刑事責任並不是縱容他隨口嗆人，告訴人仍可以透過民事
    訴訟程序讓被告負應盡的賠償義務。
  4.小結：
　　本院決定認為本件被告的行為，沒有以刑罰處罰的必要，不
    具有實質違法性。
　　　
六、結論
　　被告的行為，非但不構成公然侮辱罪，也沒有用刑罰加以處
    罰的必要，因此應該判決被告無罪。
　　
七、補充說明：
    被告在最後一次開庭前已經被合法通知（公示送達），但他
    沒有向法院請假，也沒有正當原因不到場開庭為自己辯護。
    因為本案是法院決定判決無罪的案件，所以本院決定依據刑
    事訴訟法第306條的規定，在被告缺席的情況下審理終結並
    直接判決。
　
根據以上的說明，本院決定依據刑事訴訟法第452條、第301條第
1項、第306條等規定，作出無罪判決。
本案經檢察官吳永明聲請以簡易判決處刑，檢察官吳梓榕到庭執
行職務。

中　　華　　民　　國　　110 　年　　2 　　月　　25　　日
　　　　　　　　　刑事第十一庭  法　官　陳欽賢
以上正本證明與原本無異。
如不服本判決應於收受本判後20日內向本院提出上訴書狀，並應
敘述具體理由。其未敘述上訴理由者，應於上訴期間屆滿後20日
內向本院補提理由書狀（均須按他造當事人之人數附繕本）「切
勿逕送上級法院」。
  　　　　　　　　　　　　　　　書記官　劉庭君
中　　華　　民　　國　　110 　年　　2 　　月　　25　　日